【裁判字號】    99,訴,248
【裁判日期】    990713
【裁判案由】    護照條例
【裁判全文】
臺灣屏東地方法院刑事判決               99年度訴字第248號
公  訴  人  臺灣屏東地方法院檢察署檢察官
被      告  甲○○
            乙○○
上列被告等因違反護照條例案件，經檢察官提起公訴（98年度偵
字第3481號），本院判決如下：
    主  文
甲○○共同犯交付護照供冒名使用罪，處有期徒刑月，減為有
期徒刑壹月又拾伍日，如易科罰金，以新臺幣佰元折算壹日。
乙○○無罪。
    事  實
一、甲○○與真實姓名年籍不詳之成年女子、男子各1 名，共同
    基於將護照交付他人冒名使用之犯意聯絡，於民國94年3 月
    初某日，在桃園市○○路之某餐飲店，由該不詳成年女子許
    諾以新臺幣（下同）1 萬元之報酬，利誘甲○○辦理中華民
    國護照及美國簽證，以供與其容貌相似之他人冒名使用，甲
    ○○則因缺錢花用而應允，隨即提供其身分證、照片及印章
    予該不詳成年女子，該不詳成年女子遂於94年3 月4 日委由
    不知情之瑞鳳旅行社人員何家惠向外交部申請甲○○之中華
    民國護照，於同年月7 日獲核發編號000000000 號護照後，
    該不詳成年女子復與該不詳成年男子陪同甲○○於同年月17
    日前往美國在臺協會申請甲○○之5 年期限美國簽證並獲核
    發，嗣甲○○於同年月18日親自簽收美國簽證後，即將上開
    護照及簽證交由該不詳成年女子轉交予不詳之人使用，甲○
    ○並因而取得1 萬元之報酬。嗣於97年10月12日，大陸地區
    女子林紅持上開護照，欲自澳門機場登機前往美國時，遭澳
    門政府出入境事務廳人員查獲，並轉知我國駐外單位，始悉
    上情。
二、案經內政部入出國及移民署專勤事務第二大隊屏東縣專勤隊
    報告臺灣屏東地方法院檢察署檢察官偵查起訴。
    理  由
甲、證據能力部分：
    按被告以外之人於審判外之言詞或書面陳述，除法律有規定
    者外，不得作為證據；惟被告以外之人於審判外之陳述，雖
    不符刑事訴訟法第159 條之1 至第159 條之4 之規定，而經
    當事人於審判程序同意作為證據，法院審酌該言詞陳述或書
    面陳述作成時之情況，認為適當者，亦得為證據，當事人、
    代理人或辯護人於法院調查證據時，知有刑事訴訟法第159
    條第1 項不得為證據之情形，而未於言詞辯論終結前聲明異
    議者，視為有前項之同意，刑事訴訟法第159 條第1 項、第
    159 條之5 第1 項、第2 項分別定有明文。經查，本判決下
    列所引用之被告以外之人於審判外之陳述，檢察官、被告於
    本院言詞辯論終結前均未聲明異議，本院審酌該等證據資料
    製作時並無違法取證之情形，以之作為證據應屬適當，揆諸
    前揭規定，認該等證據資料均有證據能力，合先敘明。
乙、實體認定部分：
壹、有罪部分：
一、認定犯罪事實之證據及理由：
    上開犯罪事實，業經被告甲○○坦承屬實，並有被告甲○○
    之中華民國普通護照申請書、護照、美國簽證（以上均影本
    ）、內政部入出國及移民署97年11月5 日移署國服月字第09
    720828642 號函、旅客入出境紀錄查詢（以上見警卷第10至
    14頁、第16頁、第18頁）、法務部99年2 月6 日法檢字第09
    99005647號函附超峰快遞申請表影本（見偵卷第20、23頁）
    各1 份附卷可稽，俱徵被告甲○○前揭不利於己之自白與事
    實相符，本案事證明確，其犯行堪予認定，應依法論科。
二、法律修正之比較及適用：
    被告甲○○行為後，94年2 月2 日修正公布之刑法於95年7
    月1 日施行。按行為後法律有變更者，適用行為時之法律，
    但行為後之法律有利於行為人者，適用最有利於行為人之法
    律，現行刑法第2 條第1 項定有明文。此條規定乃與刑法第
    1 條罪刑法定主義契合，而貫徹法律禁止溯及既往原則，係
    規範行為後法律變更所生新舊法律比較適用之準據法，是刑
    法第2 條本身雖經修正，但刑法第2 條既屬適用法律之準據
    法，本身尚無比較新舊法之問題，應一律適用現行刑法第2
    條規定以決定適用之刑罰法律。又行為後法律有變更，致發
    生新舊法比較適用者，除易刑處分，係刑罰執行問題，及拘
    束人身自由之保安處分，因與罪刑無關，不必為綜合比較外
    ，比較時應就罪刑有關之共犯、未遂犯、想像競合犯、牽連
    犯、連續犯、結合犯，以及累犯加重、自首減輕暨其他法定
    加減原因（如身份加減）與加減例等一切情形，綜其全部罪
    刑之結果而為比較，並予整體之適用（最高法院95年5 月23
    日刑事庭第8 次會議決議參照）。經查：
  (一)護照條例第24條第3 項之罪，其法定罰金刑部分，依刑法第
    11條前段準用行為人行為時之刑法（下稱修正前刑法）第33
    條第5 款規定：「罰金：1 元以上。」再依98年4 月29日廢
    止前之罰金罰鍰提高標準條例第1 條前段、現行法規所定貨
    幣單位折算新臺幣條例第2 條之規定折算後，為新臺幣3 元
    以上；而修正後刑法第33條第5 款規定：「罰金，新臺幣1,
    000 元以上，以百元計算之。」是依修正前刑法第33條第5
    款之規定，護照條例第24條第3 項之法定刑於罰金部分，其
    最低度為新臺幣3 元，而依修正後之規定，其最低度為新臺
    幣1,000 元，應以修正前刑法之規定對行為人較為有利。
  (二)刑法第28條共同正犯之規定，於修正前為：「二人以上共同
    『實施』犯罪之行為者，皆為正犯。」修正後則規定：「二
    人以上共同『實行』犯罪之行為者，皆為正犯。」所謂「實
    行」係指犯罪行為人從事構成要件之行為，「實施」則涵蓋
    實行、陰謀、預備、著手概念在內，非僅侷限於直接從事犯
    罪構成要件之行為，因「實行」較「實施」之意涵範圍窄，
    抽象上以修正後之規定較有利於行為人。
  (三)經綜合比較前述法律變更之結果後，因本件被告甲○○已參
    與實行行為，不論依修正前後之規定，皆成立共同正犯，而
    被告甲○○所犯護照條例第24條第3 項罰金刑最低額之提高
    ，則確可能影響其量刑範圍，是修正後刑法並未對被告甲○
    ○更為有利，故應依刑法第2 條第1 項前段，一體適用修正
    前刑法之規定。
  (四)至易科罰金折算標準之規定，修正前刑法第41條第1 項前段
    為：「犯最重本刑為5 年以下有期徒刑以下之刑之罪，而受
    6 個月以下有期徒刑或拘役之宣告，因身體、教育、職業、
    家庭之關係或其他正當事由，執行顯有困難者，得以1 元以
    上3 元以下折算1 日，易科罰金。」又被告甲○○行為時之
    易科罰金折算標準，依95年5 月17日修正刪除前罰金罰鍰提
    高標準條例第2 條前段規定，係就其原定數額提高為100 倍
    折算1 日，即係以銀元300 元折算1 日，經折算為新臺幣後
    ，應以新臺幣900 元折算為1 日。惟修正後之刑法第41條第
    1 項前段則規定：「犯最重本刑為5 年以下有期徒刑以下之
    刑之罪，而受6 個月以下有期徒刑或拘役之宣告者，得以新
    臺幣1, 000元、2,000 元或3,000 元折算1 日，易科罰金。
    」比較修正前後之易科罰金折算標準，以適用修正前刑法第
    41條第1 項前段之規定，較有利於被告甲○○。
三、論罪科刑部分：
    核被告甲○○所為，係犯護照條例第24條第3 項之交付護照
    供冒名使用罪。被告甲○○就上開犯行與該不詳成年女子及
    該不詳成年男子間有犯意聯絡及行為分擔，應論以共同正犯
    。爰審酌被告甲○○前無論罪科刑之前科紀錄，有臺灣高等
    法院被告前案紀錄表1 份在卷可佐，素行尚佳，竟為貪圖小
    利，不顧其護照若遭他人冒名使用將影響我國於國際社會之
    信譽，而申請護照供他人冒名使用，所為非是，惟念及其犯
    後坦承犯行，已知悔悟，態度良好，兼衡其參與犯罪情節輕
    重、生活狀況、智識程度等一切情狀，量處如主文所示之刑
    。又被告甲○○本件犯罪時間係在96年4 月24日之前，復無
    中華民國九十六年罪犯減刑條例第3 條、第5 條所定不得減
    刑之情形，爰依同條例第2 條第1 項第3 款減其宣告刑二分
    之一，併依修正前刑法第41條第1 項前段諭知易科罰金之折
    算標準。
貳、無罪部分：
一、公訴意旨略以：被告乙○○與被告甲○○共同基於將護照交
    付他人冒名使用之犯意聯絡，於94年3 月初日，被告乙○○
    以1 萬元之代價，利誘被告甲○○辦理中華民國護照及美國
    簽證，以供與其容貌相似之他人冒名使用，被告甲○○因缺
    錢花用而答應，隨即提供其本人之身分證、照片及印章予乙
    ○○，被告乙○○即於94年3 月4 日委由不知情之旅行社人
    員辦理甲○○之中華民國護照，並陪同被告甲○○前往美國
    在臺協會申辦美國簽證，申辦通過後，被告乙○○即將上開
    護照及簽證交予不詳之人使用，因認被告乙○○亦涉犯護照
    條例第24條第3 項之交付護照供冒名使用罪嫌。
二、按犯罪事實應依證據認定之，無證據不得認定其犯罪事實。
    又不能證明被告犯罪者，應諭知無罪之判決，刑事訴訟法第
    154 條第2 項、第301 條第1 項分別定有明文。再按事實之
    認定，應憑證據，如未能發現相當證據，或證據不足以證明
    ，自不能以推測或擬制之方法，為裁判基礎；且認定不利於
    被告之事實須依積極證據，苟積極證據不足為不利於被告事
    實之認定時，即應為有利於被告之認定；另認定犯罪事實所
    憑之證據，雖不以直接證據為限，間接證據亦包括在內，然
    而無論直接證據或間接證據，其為訴訟上之證明，須於通常
    一般之人均不致有所懷疑，而得確信其為真實之程度者，始
    得據為有罪之認定，倘其證明尚未達到此一程度，而有合理
    之懷疑存在而無從使事實審法院得有罪之確信時，即應由法
    院為諭知被告無罪之判決（最高法院40年臺上字第86號、30
    年臺上字第816 號、76年臺上字第4986號判例意旨參照）。
    又按被告或共犯之自白，不得作為有罪判決之唯一證據，仍
    應調查其他必要之證據，以察其是否與事實相符，刑事訴訟
    法第156 條第2 項亦有明定；其立法旨意乃在防範被告或共
    犯自白之虛擬致與真實不符，故對自白在證據上之價值加以
    限制，明定須藉補強證據以擔保其真實性。所謂補強證據，
    係指除該自白本身之外，其他足以證明該自白之犯罪事實確
    具有相當程度真實性之證據而言，雖所補強者，非以事實之
    全部為必要，但亦須因補強證據之質量，與自白之相互利用
    ，足使犯罪事實獲得確信者，始足當之（最高法院97年度臺
    上第1011號判決意旨參照）。
三、公訴意旨認被告乙○○涉犯護照條例第24條第3 項之罪嫌，
    無非係以證人即共同被告甲○○之供述及上開中華民國普通
    護照申請書影本、甲○○之入出境資訊連結資料、內政部入
    出國及移民署移署國服月字第09720288642 號函、法務部法
    檢字第0999005647號函為其論據。
四、訊據被告乙○○堅決否認有何交付護照供冒名使用之犯行，
    辯稱：伊對此案全不知情，伊僅於93、94年間與甲○○曾為
    同事及室友，但因伊發現甲○○與伊男友有電話連絡，伊即
    搬離與甲○○同住之處，其後與甲○○少有往來，不知為何
    涉入此案等語。經查：共同被告甲○○固迭於警詢、偵訊及
    本院審理時證稱：伊與乙○○曾為同事，並曾在桃園市○○
    路○ 段1187號16樓之3 共同租屋居住約半年，當時伊積欠卡
    債急需錢用，乙○○剛好約伊去桃園市○○路某簡餐店聊天
    ，叫伊去辦護照供與伊容貌相似之人使用，可獲得1 萬元之
    酬勞，伊應允後將辦護照之所需之證件、照片、印章拿給乙
    ○○，乙○○說要委託旅行社辦，後來乙○○和一名年紀與
    伊差不多之男子帶伊搭火車去臺北辦簽證，乙○○還指示伊
    如何回答面談人員，等伊收到簽證並交給乙○○，乙○○就
    給伊1 萬元，後來乙○○不知何故就搬走了等語（見警卷第
    2 至6 頁、偵卷第6 至8 頁、本院卷第71至75頁、第77頁）
    ，惟除此一共同被告甲○○之供述之外，並無任何證據足以
    證明被告乙○○涉及此案，而公訴人所提出之上開書證、物
    證，均僅足以證明被告甲○○己身之犯行，尚無從建立被告
    乙○○與本案之關連性；亦即，共同被告甲○○就「乙○○
    乃本案共犯」之指述，並無其他補強證據可資擔保其真實性
    。從而，自難遽以共同被告甲○○前揭不利於己之自白，認
    定被告乙○○有與被告甲○○共同交付護照供他人冒名使用
    之犯行。
五、綜上，公訴人所提證據，不足為被告乙○○有交付護照供冒
    名使用之行為，此外復查無其他積極證據足認被告乙○○有
    何違反護照條例之犯行，參諸上開第二項說明，即應為被告
    乙○○有利之認定，而諭知無罪之判決。
據上論斷，應依刑事訴訟法第299 條第1 項前段、第301 條第1
項，護照條例第24條第3 項，刑法第2 條第1 項前段、第11條前
段，修正前刑法第28條、第41條第1 項前段，修正前罰金罰鍰提
高標準條例第2 條，中華民國九十六年罪犯減刑條例第2 條第1
項第3 款、第7 條，判決如主文。
本案經檢察官潘國威到庭執行職務。
中    華    民    國    99    年    7     月    13    日
                  刑事第三庭  審判長法  官  邱明弘
                                    法  官  戴韻玲
                                    法  官  李珮妤
以上正本證明與原本無異。
如不服本判決應於收受判決後10日內向本院提出上訴書狀，並應
敘述具體理由；其未敘述上訴理由者，應於上訴期間屆滿後20日
內向本院補提理由書（均須按他造當事人之人數附繕本）「切勿
逕送上級法院」。
中    華    民    國    99    年    7     月    13    日
                                    書記官  劉淑蓉
附錄本案論罪科刑法條：
護照條例第24條第3項
將護照交付他人或謊報遺失以供他人冒名使用者，處5年以下有
期徒刑、拘役或科或併科新臺幣10萬元以下罰金。

司法院資訊處製作；財團法人民間司法改革基金會備份。
